【裁判字號】    97,台上,82
【裁判日期】    970110
【裁判案由】    違反公職人員選舉罷免法
【裁判全文】
最高法院刑事判決                九十七年度台上字第八二號
上  訴  人  乙○○
            甲○○
上列上訴人等因違反公職人員選舉罷免法案件，不服台灣高等法
院高雄分院中華民國九十六年五月二十二日第二審更審判決（九
十六年度重選上更(四)字第一號，起訴案號：台灣高雄地方法院檢
察署九十年度選偵字第三０、三一、三二、三三、三四號），提
起上訴，本院判決如下：
    主  文
上訴駁回。
    理  由
按刑事訴訟法第三百七十七條規定，上訴於第三審法院，非以判
決違背法令為理由，不得為之。是提起第三審上訴，應以原判決
違背法令為理由，係屬法定要件。如果上訴理由狀並未依據卷內
訴訟資料，具體指摘原判決不適用何種法則或如何適用不當，或
所指摘原判決違法情事，顯與法律規定得為第三審上訴理由之違
法情形，不相適合時，均應認其上訴為違背法律上之程式，予以
駁回。本件上訴人乙○○、甲○○（下稱上訴人等）上訴意旨略
稱：(一)、依上訴人等於第一審之供述，已足證明乙○○送珍珠鍋
予甲○○，係欲藉由甲○○分送該珍珠鍋給居住於高雄縣甲仙鄉
之選民，以示感謝選民對民主進步黨（下稱民進黨）在高雄縣立
法委員候選人提名初選時之支持，及乙○○在送珍珠鍋予甲○○
時，二人並未碰面，亦未談論該珍珠鍋之來源、所欲贈送之對象
及理由，原判決採取上訴人等之前開供詞為證，竟認上訴人等為
輔助徐志明（已經判決無罪確定）競選連任立法委員，而以贈送
珍珠鍋之方法，向Ａ（係依證人保護法受保護之證人，其姓名、
年籍均詳卷）、陳吉成、李新健行求賄選，二人間有犯意聯絡及
行為分擔，為共同正犯，自屬採證違法。(二)、甲○○於法務部調
查局高雄縣調查站（下稱調查站）詢問時，已供承其於案發當時
係甲仙鄉公所之職員，原判決竟以甲○○為高雄縣旗山地區徐志
明立法委員競選服務處之助理，據謂其與乙○○共犯本件賄選犯
行，亦與卷內資料不相符合。(三)、本件珍珠鍋原係徐志明競選連
任立法委員後援會為酬謝選民對民進黨在高雄縣立法委員候選人
提名初選時之支持，在高雄縣各鄉鎮舉辦歌唱聯誼活動時，提供
作為摸彩獎品之用，故已有部分選民因曾參加摸彩而取得珍珠鍋
，且旗山地區幅員不大，該地區民眾知悉乙○○係旗山地區徐志
明立法委員競選服務處之主任，亦屬正常，故Ａ向檢察官提出珍
珠鍋，並指證係當時擔任徐志明立法委員旗山地區競選服務處主
任之乙○○持該珍珠鍋向其賄選，是否可信，即非無疑，又Ａ既
證陳其家中有二選舉權人，卻指陳乙○○僅贈送珍珠鍋一個，亦
違常情，原判決遽予採信，已違背證據法則。另原判決以Ａ證稱
其先前曾因車禍事宜找乙○○幫忙過，而謂Ａ不會對乙○○指認
錯誤，但Ａ究否曾發生車禍，原審卻未進一步傳喚詳查，並嫌調
查未盡。(四)、被告以外之人於審判外之言詞或書面陳述，除法律
有規定者外，不得作為證據，而警詢或偵查中之筆錄雖作成於刑
事訴訟法修法前，仍屬傳聞證據，並非依刑事訴訟法施行法第七
條之三但書之規定，當然取得證據能力，仍應依新修正刑事訴訟
法第一百五十九條之一第二項、第一百五十九條之二、第一百五
十九條之三、第一百五十九條之五之規定，以判斷其是否有證據
能力。證人陳吉成、李新健於調查站之證言，屬審判外之陳述，
其等於偵查中之供詞，則未經具結，依法均無證據能力，原判決
竟仍採之為論罪依據，難謂適法。(五)、證人李新健於偵查中陳稱
甲○○於民國九十年十月初攜帶七個珍珠鍋至其住處時，不需明
講，其就知道此與支持徐志明競選連任立法委員有關等語，顯屬
個人主觀臆測之詞，原判決竟為相反之認定，亦有違誤。(六)、依
劉進春、曾惠源、謝志芬之證詞，可知甲○○贈送珍珠鍋之對象
，均係其朋友或親人，且皆非屬徐志明競選立法委員選區內之選
民，原判決對上述證人之證言，不加採納，復未說明其理由，自
嫌理由不備。(七)、證人陳吉成已一再證陳甲○○贈送珍珠鍋與徐
志明競選連任立法委員乙事無涉，此已足證明甲○○致贈珍珠鍋
予陳吉成非意在賄選，乃原判決竟率認係為賄選，並有未當云云
。
惟查：原判決綜合全案卷證資料，本於事實審法院職權之推理作
用，認定上訴人等確有其事實欄所載之犯行，因而撤銷第一審關
於上訴人等部分之不當科刑判決，改判各論處上訴人等共同連續
對於有投票權之人，行求賄賂，而約其投票權為一定之行使罪刑
，已詳細說明其理由。對證人李新健證陳甲○○致贈珍珠鍋，不
需講明，其就知與支持徐志明競選立法委員一事有關等語，如何
之係本於其與甲○○交往及對往年選舉等經驗所為之判斷，非純
屬其個人主觀推測之詞，亦已詳加說明。上訴意旨對原審之論斷
，究有何違背經驗法則或論理法則等違法情形，並未依據卷內資
料為具體之指摘，上訴意旨(五)徒以李新健前開證述，顯屬個人臆
測之詞云云，據以指摘原判決為相反之認定為違背法令，係以自
己主觀之說詞，對原判決已詳細說明之事項，漫事指摘，復為單
純之事實上爭辯，依首開說明，自難認係適法之第三審上訴理由
。且查：(一)、乙○○於第一審係供陳：「（在九十年九月、十月
間你有沒有跟甲○○以辦中秋節的名義送（珍珠鍋）給陳吉成等
人？）沒有。我是將晚會剩下的珍珠鍋送給甲○○，因為甲仙鄉
沒辦這個活動，才請甲○○把這些珍珠鍋送給鄉里的人，甲○○
知道我們在辦這個活動，所以他知道鍋子是我送去的」，甲○○
亦供稱：「（在九十年九月底、十月初，徐志明有沒有指示你和
乙○○利用中秋節送禮的名義分送珍珠鍋給選民？）是我以自己
的名義送禮，珍珠鍋是乙○○送給我的，他為何會送給我，我不
曉得……」，依渠等之上開供述，上訴人等雖未坦陳乙○○於送
珍珠鍋給甲○○時，二人曾碰面並談及該珍珠鍋之來源或所欲贈
送之對象及緣由，但原判決於參酌上訴人等於案發當時分別為徐
志明競選立法委員旗山地區服務處之主任及助理，嗣又各將珍珠
鍋分送予選區內有投票權之Ａ、陳吉成、李新健，並請求投票支
持徐志明等情，據認上訴人等就本件賄選犯行有犯意聯絡及行為
分擔，於法核無不合，自無上訴意旨(一)所指之採證違法。(二)、甲
○○於調查站雖供陳其於案發當時係甲仙鄉公所之職員，但亦坦
認其自九十年五、六月間起即為徐志明助選，並擔任徐志明競選
立法委員旗山地區服務處之助理，原判決據此認定甲○○為徐志
明競選立法委員旗山地區服務處助理，與卷內資料即無不符。(三)
、依卷內資料，並無法證明乙○○知悉Ａ之家中究有多少選舉權
人，則其僅贈送Ａ珍珠鍋一個，即難認與常情有違。又原審以Ａ
於偵查中之證述及扣案珍珠鍋等證據資料，既已足認本件乙○○
持珍珠鍋一個向Ａ賄選之事實已臻明瞭，且Ａ嗣於原審更(二)審時
已迴護改稱無法指認乙○○是否即係向其賄選之人，即無再傳喚
Ａ到場，以為無益調查之必要，按之刑事訴訟法第一百六十三條
之二第二項第三款之規定，即無上訴意旨(三)所指調查未盡之違誤
。(四)、九十二年二月六日增訂公布之刑事訴訟法施行法第七條之
三規定：「中華民國九十二年一月十四日修正通過之刑事訴訟法
施行前，已繫屬於各級法院之案件，其以後之訴訟程序，應依修
正刑事訴訟法終結之。但修正刑事訴訟法施行前已依法定程序進
行之訴訟程序，其效力不受影響」。換言之，修正刑事訴訟法施
行前依法具有證據能力之證據資料，不因修正刑事訴訟法之施行
變成無證據能力。又修正前刑事訴訟法第一百八十六條第四款，
關於「有第一百八十一條（指證人恐因陳述致自己或與其有刑事
訴訟法第一百八十條第一項關係之人受刑事追訴或處罰者，得拒
絕證言）情形而不拒絕證言者，不得令其具結」之規定，係於九
十二年一月十四日修正通過（九十二年二月六日公布）之條文，
始予刪除，並自九十二年九月一日施行。亦即在九十二年八月三
十一日以前，於訊問「證人恐因陳述致自己或與其有刑事訴訟法
第一百八十條第一項關係之人受刑事追訴或處罰者，得拒絕證言
」而不拒絕證言者，不得令其具結。本件係九十年十一月二十七
日即修正刑事訴訟法施行前已繫屬於第一審法院之案件，陳吉成
、李新健均係經調查站以收受甲○○所贈送珍珠鍋，涉犯選舉受
賄罪嫌，而移送台灣高雄地方法院檢察署檢察官偵辦，其等在偵
查中為證述時，自有恐因陳述致自己受刑事追訴或處罰之情事，
依當時有效之刑事訴訟法第一百八十六條第四款規定，不得令其
具結。則陳吉成、李新健於調查站之供述及於偵查中未經具結之
陳述，其證據能力依刑事訴訟法施行法第七條之三但書規定，於
刑事訴訟法施行後，其效力不受影響，原判決對此亦已詳加論述
，上訴意旨(四)顯對前揭法條之規定有所誤解，亦非適法之第三審
上訴理由。(五)、原判決並未認定上訴人等有以贈送珍珠鍋之方法
而向劉進春、曾惠源、謝志芬賄選之犯行，則其未採取劉進春、
曾惠源、謝志芬之證詞資為本件論罪之依據，復未說明其理由，
尚無上訴意旨(五)所指理由不備之違法。(六)、證據之取捨，為事實
審法院之職權。證人之陳述有部分前後不符，或相互間有所歧異
時，究竟何者為可採，法院本得依其確信自由判斷，若其基本事
實之陳述與真實性無礙時，仍非不得予以採信，茍未違背經驗法
則或論理法則，即難遽指為違法，非謂一有不符或矛盾，即應認
其全部均為不可採信。本件證人陳吉成雖多次陳稱甲○○所送之
珍珠鍋，與徐志明競選連任立法委員無涉，但其就甲○○如何致
贈珍珠鍋及請求於立法委員選舉時支持徐志明等基本事實，前後
陳述均一貫，所證復與甲○○之供述相互一致，原審自得本其自
由判斷之職權，為證據之取捨，核與證據法則並不相違背，原判
決雖未詳敘此部分證據取捨之理由，稍欠周延，但於判決結果顯
然無影響，依刑事訴訟法第三百八十條規定，亦不得據為上訴第
三審之理由。綜上所述，本件上訴意旨所指，與法律規定得為第
三審上訴理由之違法情形不相適合，其上訴違背法律上之程式，
應予駁回。
據上論結，應依刑事訴訟法第三百九十五條前段，判決如主文。
中    華    民    國  九十七  年    一    月    十    日
                      最高法院刑事第九庭
                          審判長法官  謝  俊  雄
                                法官  陳  世  雄
                                法官  魏  新  和
                                法官  吳  信  銘
                                法官  徐  文  亮
      本件正本證明與原本無異
                                      書  記  官
中    華    民    國  九十七  年    一    月   十五   日
                                                      Ｋ


司法院資訊處製作；財團法人民間司法改革基金會備份。
